【裁判字號】    98,消債更,1069
【裁判日期】    990309
【裁判案由】    聲請更生程序
【裁判全文】
臺灣高雄地方法院民事裁定          98年度消債更字第1069號
聲  請  人  甲○○
上列當事人因消費者債務清理事件聲請更生，本院裁定如下：
    主  文
聲請人即債務人甲○○自中華民國九十九年三月九日下午四時起
開始更生程序。
命司法事務官進行本件更生程序。
    理  由
一、聲請意旨略以：聲請人即債務人積欠合作金庫商業銀行股份
    有限公司（下稱合作金庫）等金融機構，共計新台幣（下同
    ）6,856,980 元，因有無法清償之虞，於民國97年間向最大
    債權銀行合作金庫申請消費者債務清理條例（下稱消債條例
    ）前置協商，經合作金庫綜合評估審查後，以聲請人無法接
    受或負擔任何還款方案，而無法達成協議。而聲請人目前任
    職於高雄縣美濃地政事務所（下稱美濃地政），入不敷出，
    無法依合作金庫提出之還款方案清償，實有不能清償債務之
    情事。又聲請人無擔保或無優先權之債務總額未逾新台幣（
    下同）1,200 萬元，復未經法院裁定開始清算程序或宣告破
    產，爰依消債條例第151 條第1 項、第153 條規定，聲請准
    予更生等語。
二、按債務人不能清償債務或有不能清償之虞者，得依本條例所
    定更生或清算程序，清理其債務，消債條例第3 條定有明文
    。經查：
  (一)聲請人目前任職於美濃地政，98年度總收入為836,745 元，
    換算每月平均收入為69,729元，名下並無其他財產（元以下
    四捨五入）之事實；暨聲請人因積欠合作金庫等金融機構無
    擔保債務共計6,856,980 元，而依消債條例向最大債權銀行
    合作金庫申請協商，經銀行以聲請人無法負擔任何還款條件
    為由發給前置協商不成立通知書，致協商不成立等情，有本
    院電話紀錄及聲請人財產歸屬資料清單、債權人清冊、財團
    法人金融聯合徵信中心當事人綜合信用報告－債務清理條例
    前置協商專用債權人清冊、前置協商不成立通知書在卷可稽
    （見本院卷第299 頁、第135 頁、第53至61頁、第274 至27
    7 頁、第11頁），堪認屬實。故本件所應審酌者為聲請人是
    否有不能清償債務或不能清償之虞之情形。
  (二)按受扶養權利者，以不能維持生活而無謀生能力者為限；前
    項無謀生能力之限制，於直系血親尊親屬不適用之。因負擔
    扶養義務而不能維持自己生活者，免除其義務，但受扶養權
    利者為直系血親尊親屬或配偶時，減輕其義務，同法第1117
    條第1 項、第2 項、第1118條亦有明定。本件聲請人固主張
    尚須扶養其配偶李珮麒云云，然未提出相關資料證明李珮麒
    確無謀生能力，參照前開規定，難認李珮麒有受聲請人扶養
    之要必，故聲請人主張每月需支付李珮麒扶養費用，自不可
    採。至聲請人與李珮麒育有未成年子女吳昇霈（89年8 月生
    ）、吳梓銜（93年11月生），而吳昇霈及吳梓銜於96及97年
    度均無任何收，亦任何無財產，有彼等96、97年度綜合所得
    稅各類所得資料清單為憑（見本院卷第135 至138 頁），堪
    認吳昇霈及吳梓銜應由聲請人與李珮麒依其收入共同扶養。
    又夫妻互負扶養義務，並共同經營家庭生活，參酌聲請人98
    年度總收入為836,745 元，換算每月平均收入為69,729元，
    業如前述，而李珮麒既有工作能力，則其每月應有最低工資
    17,280元之收入，故本院認聲請人依其收入，應與李珮麒各
    按80% 、20% 之比例，分擔扶養吳昇霈及吳梓銜之費用。
  (三)再者，關於聲請人本人每月之必要生活費用及扶養費用支出
    部分，並未提出全部憑證以資證明，無從審酌是否均屬必要
    之費用，此部份因消債條例之立法目的，係為使不幸陷入經
    濟困境之人得以清理債務、重建生活，並在清理過程中能保
    有符合人性尊嚴之最低基本生活，而非維持債務人過去慣常
    之寬逸生活，是以如任由聲請人主張其基本生活費用及扶養
    費用之數額，將造成揮霍無度以致清償能力降低，反而易使
    更生程序無從進行。因此，本院參酌聲請人、吳昇霈及吳梓
    銜，均居住在台灣省高雄縣美濃鎮乙節，有聲請人提出之房
    屋租賃契約書及吳昇霈之高雄縣美濃鎮東門國民小學註冊收
    費對帳單及收據可參（見本院卷第85至88頁、第210 至214
    頁），認應以內政部所公告之98年度台灣省每人每月最低生
    活費用9,660 元為標準，計算聲請人每月必要之生活費用及
    扶養費用始為合理。故聲請人每月最低之必要生活費用及扶
    養子女費用應為19,320元（計算式：9,660 元＋【9,660 元
    ×2 人×80% 】＝25,116元）。此外，聲請人主張扶養其父
    吳振昌，須按月支出2,782 元部分，因吳振昌係居住在高雄
    市，有戶籍謄本1 件足憑（見本院卷第125 頁），依前開說
    明，聲請人扶養吳振昌之費用，應以98年度高雄市最低生活
    費用每月11,309元為計算標準，始屬合理。另吳振昌之扶養
    義務人包含聲請人在內，共有4 人，有聲請人提出之家系表
    1 份可佐（見本院卷第121 頁），是聲請人扶養吳振昌每月
    所支出費用2,782 元，既在2,827 元（計算式：11,309元÷
    4 ＝2,827 元，元以下四捨五入）範圍內，堪認係必要費用
    。綜上，聲請人每月支出之必要生活費用及扶養費用，共為
    27,898元（計算式：25,116元＋2,782 元＝27,898元）。
  (四)又聲請人除積欠合作金庫等金融機構債務外，尚積欠匯誠第
    一資產股份有限公司（下稱匯誠公司）360,000 元、積欠萬
    榮行銷公司（下稱萬榮公司）470,589 元、積欠富全國際資
    產股份有限公司（下稱富全公司）309,124 元。而合作金庫
    提出之還款方案為180 期，0 利率，每月還款38,000元；匯
    誠公司及萬榮公司願比照合作金庫提供180 期、0 利率（每
    月還款2,000 元、2,614 元，元以下四捨五入）之還款方案
    ；富全公司則僅願提供之60期，0 利率（每月還款5,152 元
    ，元以下四捨五入）之還款方案等情，有本院電話紀錄在卷
    可參（見本院卷第289 頁、第291 頁、第292 頁、第296 頁
    ），堪認聲請人至少須按月清償47,766元（計算式：38,000
    元＋2,000 元＋2,614 元＋5,152 元＝47,766元）。
  (五)準此，以聲請人98年度每月平均收入僅為69,729元計算，於
    支付最低之必要生活費用及扶養費用27,898元後，僅餘41,8
    31元（計算式：69,729元－27,898元＝41,831元），已不足
    依合作金庫等金融機構及資產公司所提還款方案按月清償47
    ,766元，堪認聲請人有不能清償債務之虞，自符消債條例第
    3 條所定聲請更生之要件。
四、末按，「法院開始更生程序之裁定，應載明其年、月、日、
    時，並即時發生效力」、「法院裁定開始更生或清算程序後
    ，得命司法事務官進行更生或清算程序，必要時得選任律師
    、會計師或其他適當之自然人或法人一人為監督人或管理人
    」，消債條例第45條第1 項、第16條第1 項分別定有明文。
    查，聲請人積欠上開無擔保債務，未達1,200 萬元，以聲請
    人收入及負債情形，其有不能清償債務之虞，已如前述，此
    外，聲請人並無消債條例第46條各款所定駁回更生聲請之事
    由存在，此有本院民事紀錄科查詢表及臺灣高等法院被告前
    案紀錄表各1 份在卷可查（見本院卷第105 至107 頁）。是
    聲請人聲請更生，即屬有據，應予准許，並依上開規定命司
    法事務官進行本件更生程式。
五、依消費者債務清理條例第11條第1 項、第45條第1 項、第16
    條第1 項，裁定如主文。
中    華    民    國    99    年    3     月    9     日
                  民事第五庭  法  官  李育信
上為正本係照原本作成。
本件不得抗告。
本裁定已於99年3月9日下午4時公告。
中    華    民    國    99    年    3     月    9     日
                              書記官  林玉珊

司法院資訊處製作；財團法人民間司法改革基金會備份。
